臺灣臺北地方法院民事判決　　　　　　　93年度保險字第99號
原　　　告　丁○○
被　　　告　國泰人壽保險股份有限公司
法定代理人　丙○○
訴訟代理人　賴盛星律師
上列當事人間給付保險金事件，本院於民國94年5月31日言詞辯
論終結，判決如下：
    主      文
原告之訴及假執行聲請均駁回。
訴訟費用由原告負擔。
    事實及理由
一、原告起訴主張：伊母甲○○於民國92年4月30日以伊父親蘇
    得明為被保險人，向被告投保「祥福101終身壽險」契約（
    含金平安傷害保險附約，下稱系爭終身壽險保險契約），而
    蘇得明則於92年7月30日向被告投保國泰新平安保險（下稱
    系爭平安保險契約），並均以伊為受益人。詎蘇得明於92年
    10月30日因車禍死亡，業已發生保險事故，被告依約應各給
    付伊2,000,000元之保險金。惟被告僅各理賠伊0000000元、
    888888元，尚積欠伊保險金額0000000元。爰依上列保險契
    約之法律關係，提起本訴等情。並於本院聲明：(一)被告應給
    付原告0000000元（原告本請求金額為0000000元，嗣於本院
    審理中擴張如上金額〈見本院卷第64頁〉），及自92年11月
    15日至清償日止，按年息10％計算之利息。(二)願供擔保請准
    宣告假執行。
二、被告則以：系爭壽險保險契約係屬於第三人訂立之死亡保險
    契約，並未取得蘇得明書面同意契約，且甲○○與蘇得明間
    並無保險利益存在，則依據保險法第105條第1項、第17條規
    定，該契約應為無效。另蘇得明於投保系爭平安保險契約時
    ，服務職位記載為廣榮通運股份有限公司（下稱廣榮通運公
    司）負責人，然蘇得明係因駕駛大貨櫃車發生車禍而死亡，
    顯已違反契約約定而未通知伊，則伊自得依原收保險費比率
    折算保險金給付予原告等語，資為抗辯。並於本院聲明：(一)
    原告之訴及假執行聲請均駁回。(二)如受不利之判決，請准供
    同面額之國泰世華商業銀行一年期可轉讓定期存單為擔保，
    免為假執行。
三、查原告之母甲○○於92年4月30日以伊父親蘇得明為被保險
    人，向被告投保系爭終身壽險保險契約，而蘇得明則於92年
    7月30日向被告投保系爭平安保險契約，並均以原告為受益
    人，而蘇得明於92年10月30日因車禍死亡等情，此有人身保
    險要保書、國泰新平安保險要保書、台灣士林地方法院檢察
    署相驗屍體證明書等件為證（見本院卷第13至19頁），並為
    被告所不爭執（見本院卷第185至186頁），堪信為真。
四、本件應審究者為(一)系爭終身壽險契約是否為無效？(二)蘇得明
    駕駛大貨櫃車發生車禍而死亡，是否違反系爭平安保險契約
    第12條第1項職業變更通知義務？若是，則被告依系爭平安
    保險契約應給付金額為若干？茲分別論述如下：
(一)、系爭終身壽險契約是否為無效？
  1.按要保人或被保險人，對於保險標的物無保險利益者，保險
    契約失其效力，保險法第17條定有明文。又，訂立保險契約
    ，固以有保險利益為前提，但保險利益之有無，應就要保人
    或被保險人而為判斷，而非就受益人為判斷。要保人以他人
    之生命或身體為保險標的者，必須對被保險人有合法之保險
    利益（最高法院87年台上字第2417號判決意旨參照）。且，
    保險法第16條所定人身保險之保險利益，其第1款所謂「家
    屬」，係指民法第1123條所定，以永久共同生活為目的而同
    居一家之人而言。其第2款所謂「生活費或教育費所仰給之
    人」，係指現實負有扶養義務之人，及其他實際供給生活費
    或教育費之人 (參見司法院司法業務研究會第三期研究意見
    )。
  2.經查，甲○○與蘇得明於84年既已離婚，且自84年離婚時起
    即未居住於同處，亦未共同生活等情，業經證人（即系爭終
    身壽險契約之要保人）甲○○到庭證述明確（見本院卷第21
    6頁），且有卷附個人基本資料查詢結果可參（見本卷第251
    -1頁），則甲○○既與蘇得明離婚，且自離婚後即未與蘇得
    明同住，足見甲○○與蘇得明間並無共同生活或有以永久共
    同生活為目的而同居一家之人甚明。
  3.依上說明，系爭終身壽險契約既因要保人甲○○與被保險人
    蘇得明間，並無保險利益存在，依保險法第17條規定，該契
    約即應為無效。
(二)、蘇得明駕駛大貨櫃車發生車禍而死亡，是否違反系爭平安保
    險契約第12條第1項職業變更通知義務？
  1.依觀諸系爭平安保險契約第12條第1項、第4項分別約定：「
    被保險人所變更其職業或職業（應為職務之誤）時，要保人
    或被保險人應即時以書面通知本公司（指被告）」、「被保
    險人所變更的職業或職務，依照本公司職務分類其危險性增
    加，未依第1項約定通知而發生保險事故者，本公司按其原
    收保險費與應收保險費的比率折算保險金給付。但被保險人
    所變更的職業或職務在本公司拒保範圍內，概不負給付保險
    金責任。」（見本院卷第88頁），可知因要保人於投保時，
    保險人（即被告）係依據被保險人所從事之職業分類評估被
    保險人之危險發生率，藉以計算其保險費率而核算其保險費
    用，且要保人對於保險人書面詢問事項有據實說明義務（保
    險法第64條規定參照），況要保人對於保險契約內所載增加
    危險之情形應通知者，應於知悉後通知保險人；危險增加，
    由於要保人或被保險人行為所致，其危險達於應增加保險費
    或終止契約之程度者，要保人或被保險人應通知保險人，亦
    為保險法第59條第1項、第2項所明定。故要保人或被保險人
    於變更職業或職務時，自有告知保險人之義務至明。
  2.經查，蘇得明（要保人兼被保險人）於投保系爭平安保險契
    約時，於要保書內記載時為廣榮通運公司之負責人，職務分
    類為第1類別，工作內容及副業欄均空白而未填載乙事，有
    卷附國泰新平安保險要保書足稽（見本院卷第18頁），而觀
    諸被告「陸上運輸業」之職業類別所示，「計程車行、貨運
    行之負責人（不參與駕駛者）」為第1類別，而「貨櫃車司
    機、隨車工人」則為第4類別（見本院卷第95頁），以本件
    保險金額為2,000,000元，上列第1、4類別，每萬元之保險
    費率各為14.32、32.22（見本院卷第97頁），各應繳納保險
    費依序為2,864元、6,444元，可知被保險人如欲擔任大貨櫃
    司機時，其危險性與不擔任駕駛之貨運公司負責人之危險性
    ，自屬有甚大差別。
  3.次查，蘇得明投保系爭平安保險契約，即係依上列陸上運輸
    業之第1類別（即運輸公司負責人，不參與駕駛）繳納其保
    險費2,864元（見本院卷第18頁之要保書），且為原告所不
    爭執，而蘇得明於92年10月30日上午駕駛車牌KB-342號職業
    貨櫃車拖40呎滿載貨櫃，沿五堵貨櫃專用高架道，行經汐止
    台5乙線北上終點前20公尺彎道處翻車致死等情，亦有卷附
    通知函可憑（見本院卷第20至21頁），並為原告所不爭執（
    見本院卷第186頁），足證，蘇得明於從事危險性較高之第4
    類別貨櫃車司機時，卻未依約通知被告，顯已違反保險法第
    59 條第1項、第2項及上列保險契約第12條第1項約定已明。
  4.雖原告主張：有關職業類別並非要保人所得知悉事項，被告
    未盡告知義務云云。然查，證人（即承辦系爭平安保險契約
    業務員）乙○○到庭證稱：「（法官：提示國泰新平安保險
    要保書有何意見？）這份要保書是我經手的，因為我在附近
    一個廟拜拜，之前就認識蘇得明，那天剛好打電話給蘇得明
    ，他叫我去喝茶，我在喝茶的過程中有跟蘇得明推銷保險，
    他說沒有興趣，我就跟他推薦保費比較便宜的意外險他就接
    受了，他原本只要保一百萬元，後來我跟他講一講他就願意
    投保二百萬元，要保人及被保險人簽名是蘇先生本人所寫的
    ，其他是我填的，要保人跟被保險人年籍資料是蘇先生拿東
    西給我抄，究竟是身分證或是戶口名簿我不記得了，服務單
    位及職位是蘇先生告訴我，我寫的，職業分類第一類是我寫
    的，因為蘇先生說他是負責人，所以我就寫第一類。（法官
    ：招攬保險過程中有無告知蘇得明職業分類與保費收取的標
    準有關？）有，我有告訴他第一類比較便宜，第四類比較貴
    ，第一類是負責人，第四類是司機，蘇先生告訴我，他是負
    責人在辦公室裡接接電話，蘇先生說他太太上班沒有空，小
    孩要上課，所以在家裡接電話。（法官：在招攬保險過程中
    蘇得明有無提及他偶而也會駕駛公司的車輛？）沒聽他說，
    我也沒有問。」等語（見本院卷第222頁），且原告亦自陳
    蘇得明確實係廣榮貨運公司之負責人，且主要負責經營、管
    理及業務推動得工作，事故發生當天是因為司機請假，客戶
    急需那批貨，所以才會去開車等語（見本院卷第224頁）。
    可證，被告業已就保險費用之核算基準明確告知蘇得明。是
    原告主張被告未盡告知義務云云，即無可取。
(三)、被告依系爭平安保險契約應給付金額為若干？
    承前所述，蘇得明於駕駛貨櫃車而未告知被告，顯已違反系
    爭平安保險契約第12條第1項約定，是依同條第4項約定按蘇
    得明原收保險費與應收保險費的比率折算保險金給付8,888,
    888元（計算式：2,000,000×〈2,864/6,444〉＝8,888,888
    ），核無不當。又被告業已依約給付該保險金予原告乙節，
    亦為原告所自陳（見本院卷第8頁），則原告請求被告再給
    付1,111,112元，即屬無據，應予駁回。
五、從而，原告依據系爭終身壽險契約及系爭平安保險契約，訴
    請被告應再給付保險金0000000元，及加計自92年11月15日
    至清償日止，按年息10％計算之利息，為無理由，應予駁回
    。又原告既受敗訴判決，其假執行之聲請即失所依據，應併
    予駁回。
六、本件事證已臻明確，兩造其餘攻擊或防禦方法，經本院審酌
    後，認均與本件之結論無涉，茲不再一一論述，併予敘明。
七、據上論結，本件原告之訴為無理由，依民事訴訟法第78條，
    判決如主文。
中　　華　　民　　國　　94　　年　　6 　　月　　21　　日
                  民事第一庭    法　官　楊絮雲
以上正本係照原本作成
如對本判決上訴，須於判決送達後20日內向本院提出上訴狀
中　　華　　民　　國　　94　　年　　6 　　月　　21　　日
                    　　　　　　書記官　高秋芬
